臺灣高等法院民事判決　　　　　　 99年度重上更(一)字第165號
上　訴　人　華南商業銀行股份有限公司
法定代理人　王濬智
訴訟代理人　陳威駿律師
　　　　　　謝昆律師
　　　　　　劉宗欣律師
被上訴人　　天外天國際育樂股份有限公司
法定代理人　張世鈺
訴訟代理人　陳書瑜律師
訴訟代理人　吳宏城律師
上列當事人間確認債權存在等事件，上訴人對於中華民國98年11
月24日臺灣臺北地方法院98年度重訴字第231號第一審判決提起
上訴，經最高法院發回更審，本院於100年4月21日言詞辯論終結
，判決如下：
    主  文
原判決關於駁回上訴人後開第二項之訴部分，及訴訟費用之裁判
均廢棄。
上廢棄部分，確認訴外人力新資產管理股份有限公司對於被上訴
人有新臺幣壹仟萬元之投資收益債權存在。
其餘上訴駁回。
第一、二審及發回前第三審訴訟費用由被上訴人負擔二分之一，
餘由上訴人負擔。
    事實及理由
一、本件上訴人聲明求為判決：
    (一)原判決廢棄。
    (二)確認訴外人力新資產管理股份有限公司（下稱力新公司）
      對於被上訴人有新臺幣（下同）1千萬元之投資收益債權
      存在。
    (三)確認前項債權為被上訴人與訴外人力新公司就如附表所示
      共34筆土地（下稱系爭34筆土地），於民國（下同）96年
      9月27日登記，在羅東地政事務所（收件字號羅登字第168
      010號）所為權利價值本金最高限額7億8千萬元之第2順位
      抵押權所擔保之債權。
    (四)第一、二審及發回前第三審訴訟費用由被上訴人負擔。
    被上訴人聲明求為判決：
    (一)上訴駁回。
    (二)第二審及發回前第三審訴訟費用由上訴人負擔。
二、上訴人主張：伊對訴外人力新公司有消費借貸債權，而力新
    公司曾於96年間與被上訴人簽訂合作開發合約（下稱系爭合
    約），出資從事「喜來登宜蘭渡假酒店」（下稱喜來登酒店
    ）開發，被上訴人則提供其信託予兆豐國際商業銀行股份有
    限公司（下稱兆豐銀行）之系爭34筆土地設定本金最高限額
    7億8千萬元之第2順位抵押權（下稱系爭抵押權）予力新公
    司。因力新公司已依系爭合約投入5億1千萬元，依該合約第
    4.4條約定，力新公司至少可配受與投資金額相等之收益，
    此項投資收益債權係已存在之債權，但因力新公司之保證人
    美國雷曼兄弟控股公司受到次級房貸風暴影響，伊為避免日
    後對力新公司之債權有難以執行之虞，乃聲請臺灣臺北地方
    法院（下稱原法院）假扣押力新公司對被上訴人之上述債權
    及抵押權，經原法院核發執行命令在案。詎被上訴人聲明異
    議，抗辯力新公司對其並無債權存在。爰求為判決確認力新
    公司對被上訴人有1千萬元投資收益債權存在；確認前項債
    權為系爭抵押權所擔保之債權（原審為上訴人敗訴判決，上
    訴人不服提起上訴）。
    被上訴人則以：依系爭合約第4.4條之約定，自「一般分類
    帳」之款項，扣除應負稅捐或政府規費等五種款項後，力新
    公司方得就餘額收取其投資收益，且力新公司之投資收益債
    權須待「開發期間結束」及「開始營運」之條件成就時始發
    生，而喜來登酒店之開發迄未完竣，無法開始營業，顯見上
    開條件成否未定，自無確認利益。退步言之，縱認力新公司
    之投資收益返還請求權係以「營運期間」為清償期之約定，
    而為附期限之債權，亦無法成為確認之訴之標的。又系爭抵
    押權依系爭合約第11.2條約定，其所擔保之債權係該合約第
    11.1條「發起人及天外天（即被上訴人）之賠償義務」，而
    非擔保力新公司之投資收益返還請求權等語，資為抗辯。
三、本件被上訴人與訴外人力新公司、張世鈺、張廖秋鄉為在宜
    蘭縣合作開發並經營喜來登酒店，曾簽立系爭合約，被上訴
    人已於96年9月27日就如附表所示34筆土地設定登記擔保債
    權額為7億8千萬元之系爭抵押權予力新公司，並於96年9月2
    8日與力新公司、兆豐銀行、斐商標準銀行股份有限公司臺
    北分公司（下稱標準銀行）簽立信託契約（下稱系爭信託契
    約），約定由兆豐銀行擔任受託人，負責管理及處分該專案
    之信託財產，被上訴人為委託人及受益人，力新公司為投資
    人，復將系爭34筆土地信託登記予兆豐銀行等情，有系爭合
    約書、土地登記謄本、系爭信託契約在卷可稽（見原審卷(一)
    第44-60、17-19、61-74頁），並經原法院向宜蘭縣羅東地
    政事所查明屬實，有該所檢送土地登記謄本、土地登記申請
    書附卷足佐（函文見原審卷(二)第10頁，檢送文件附於卷外）
    ，並經兩造協議後，列為不爭執事項（見本院卷第47頁正反
    面），自堪信為真實。
四、上訴人主張力新公司對被上訴人有1千萬元之投資收益債權
    存在，該債權並為系爭抵押權所擔保之範圍等語，則為被上
    訴人所否認，並以前詞置辯。本件參酌兩造上開攻防意旨，
    並經兩造協議簡化爭點，所應究者，厥為：(一)力新公司依系
    爭合約所取得之投資收益債權是否係以「開發期間結束」及
    「進入營運期間」為停止條件？上訴人主張確認有該債權存
    在，是否有據？(二)力新公司基於系爭合約第2.1條第2項約定
    之投資收益返還債權，是否為系爭抵押權擔保效力所及，亦
    即系爭抵押權所擔保範圍是否應以系爭合約第11.1條所發生
    之債務為限？若以此為限，則被上訴人是否得就此對抗上訴
    人？（見本院卷第48頁）。經查：
    (一)按確認法律關係之訴，非原告有即受確認判決之法律上利
      益者，不得提起之，民事訴訟法第247條第1項前段定有明
      文。所謂即受確認判決之法律上利益，係指因法律關係之
      存否不明確，致原告在私法上之地位有受侵害之危險，而
      此項危險得以對於被告之確認判決除去之者而言，故確認
      法律關係成立或不成立之訴，苟具備前開要件，即得謂有
      即受確認判決之法律上利益，縱其所求確認者為他人間之
      法律關係，亦非不得提起（最高法院42年台上字第1031號
      判例參照）。上訴人係主張其對力新公司有6億5千萬元之
      借款債權，經聲請假扣押裁定獲准，而聲請假扣押執行力
      新公司對被上訴人債權及從屬抵押權。惟經被上訴人聲明
      異議，否認力新公司對之有債權存在，顯見力新公司對被
      上訴人之債權是否存在確有不明。且該不明狀態將會影響
      上訴人之債權能否以假扣押保全並進而受償，此危險得以
      對於被上訴人之確認判決除去。是本件上訴人有即受確認
      判決之法律上利益，合先敘明。
    (二)1.復按民法所謂條件，係當事人以將來客觀上不確定事實
        之成就或不成就，決定法律行為效力之發生或消滅之一
        種附款。倘當事人非以法律行為效力之發生，而僅以其
        履行繫於不確定之事實者，雖亦屬約款之一種，然此約
        款並非條件，應解釋為於其事實發生時，為權利行使期
        限之屆至。又債權與其滋生之請求權，並非同一。債權
        若約定有清償期日，或有其他妨礙其請求履行之情事時
        ，於清償期日屆至，或妨礙請求履行之情事除去前，其
        債權雖然存在，但履行請求權則尚不存在（最高法院99
        年度台上字第2050號判決意旨參照）。本件依系爭合約
        本文第4段（見原審卷(一)第46頁），被上訴人及力新公
        司曾約定由兆豐銀行為受託機構，負責管理及處分信託
        財產。又系爭合約第2.6條已約定，所有因本資產所生
        產之收入及現金皆應依信託契約存入信託專戶。本專案
        之收益分配應依本合約第2.1條、第4.4條及信託契約第
        5條及附件二之規定為之（見原審卷(一)第50頁）。至被
        上訴人依系爭合約第2.1條第2項約定，已同意力新公司
        所投資金額，得就信託財產，依系爭合約第4.4條所規
        定之現金分配順序，收取投資收益，此觀該約定條文自
        明（見原審卷(一)第48頁反面）。而依系爭合約第4.4條
        約定，信託專戶內包含工程分類帳、一般分類帳及準備
        金分類帳，力新公司得就「一般分類帳」內之款項（如
        信託契約附件二所示）餘額，以第6、7順序分配其投資
        收益、相等於投資金額（見原審卷(一)第51頁反面）。至
        依系爭信託契約第5條第3項第2款約定，信託專戶之資
        金「動支」，受託人兆豐銀行得用於給付甲方投資人即
        力新公司之投資利益，惟該「動支」應依該信託契約第
        5條、第7條及信託契約附件二之規定辦理（見原審卷第
        62頁）。再依前揭附件二第2條第4項有關「一般分類帳
        」約定，兆豐銀行於「開發期間」結束後，應就「一般
        分類帳」中之款餘額，以第6、7順序依一定方式分配投
        資收益、相等於投資金額給力新公司（見原審卷第70頁
        正反面）。而前揭所謂「開發期間」依上開附件二第2
        條第1項約定，係指自該契約簽約日，至「營運期間」
        開始之前一日。而所稱「營運期間」，係指喜來登酒店
        首次開立發票日起，至該契約終止日之期間（見原審卷
        (一)第69頁）。是依前揭約定，力新公司得自受託人兆豐
        銀行取得其投資收益、相等於投資金額之時期，乃在於
        開發期間結束後，進入喜來登酒店營運期間即首次開立
        發票日。其次，系爭信託契約信託人為被上訴人且兼受
        益人，受託人則為兆豐銀行，顯見兆豐銀行履行前揭交
        付投資收益、相等於投資金額給力新公司，係受被上訴
        人委託而為之，此觀系爭信託契約第2條有關甲方即被
        上訴人委託乙方即兆豐銀行等語即明（見原審卷(一)第61
        頁）。質言之，力新公司依系爭合約支出投資金額時，
        按系爭合約第2.1條第2項約定，已對被上訴人有投資收
        益、相等於投資金額之收取債權存在。而被上訴人則透
        過簽立系爭信託契約方式，委由兆豐銀行履行該債權。
        惟力新公司上開債權，應至喜來登酒店首次開立發票日
        起，始得依前揭約定順序，向被上訴人受託人即兆豐銀
        行為請求給付。力新公司上開債權既於依系爭合約為支
        出投資金額時即已成立，則上開有關「開發期間結束後
        ，進入營運期間」，依首揭說明，自非力新公司所享有
        上開債權之停止條件，而係上開債權行使請求權期限之
        屆至。換言之，力新公司上開債權，於依系爭合約將投
        資支出時，債權業已存在，然該債權，因有前揭「開發
        期間結束後，進入營運期間」之妨礙其請求履行之情事
        存在，其履行請求權則尚不存在。本件上訴人主張，力
        新公司上開債權並非附條件債權（見本院卷第58頁），
        核屬可採，被上訴人以，該債權係以「開發期間結束後
        ，進入營運期間」為停止條件等語置辯（見本院卷第66
        頁），並不可取。
      2.又本件力新公司依系爭合約所投入之資金至少有1千萬
        元迄未回收之事實，為兩造所不爭（見本院卷第47頁反
        面不爭事項八），並經原法院向受託人兆豐銀行查明屬
        實，有該行所檢送信託財產專戶（喜來登宜蘭專案）交
        易明細表附卷可參（見原審卷(二)第14-17頁），另據被
        上訴人陳明屬實（見原審卷(二)第37頁倒數第3行以下）
        。依前揭說明，力新公司對被上訴人至少有1千萬元之
        投資收益債權存在。而上訴人對力新公司有1千萬元以
        上債權存在，亦為兩造所不爭（見本院卷第47頁反面不
        爭事項八），故上訴人請求確認力新公司對於被上訴人
        有1千萬元之投資收益債權存在，自屬有據。被上訴人
        雖辯稱前揭投資收益債權停止條件尚未成就，力新公司
        尚不得依合約取得投資收益，縱認該債權為附期限債權
        亦無法為確認之訴標的云云（見本院卷第66-69頁）。
        惟債權存在與債權何時可以請求履行，並非同一，有如
        前述，是被上訴人以條件尚未成就為辯解，已無足取。
        又依強制執行法第115條第3項規定，附期限之金錢債權
        猶得為強制執行標的，故被上訴人抗辯附期限債權不得
        為確認之訴標的，亦無可採。
    (三)第按抵押權所擔保之債權，其種類及範圍，屬於抵押權之
      內容，依法應經登記，始生物權之效力，但如因內容過於
      冗長，登記簿所列各欄篇幅不能容納記載，可以附件記載
      ，作為登記簿之一部分。因此關於最高限額抵押權所擔保
      之債權，雖未記載於土地登記簿，然於聲請登記時提出之
      最高限額抵押權設定契約書，有該項債權之記載者，此契
      約書既作為登記簿之附件，自為抵押權效力所及（最高法
      院84年台上字第1967號判例參照）。末按解釋契約，固須
      探求當事人立約時之真意，不能拘泥於契約之文字，但契
      約文字業已表示當事人真意，無須別事探求者，即不得反
      捨契約文字而更為曲解（最高法院17年上字第1118號判例
      參照）。系爭34筆土地之土地登記謄本就系爭抵押權所擔
      保債權之清償日、利息、遲延利息、違約金均載為依照各
      個契約約定，有前揭土地登記謄本附卷可參（附在卷外並
      見原審卷(一)17-19），而系爭抵押權設定契約書之其他約
      定事項已記載：「詳如合作開發合約」（見本院前審卷第
      39頁），依前揭說明，系爭抵押權所擔保之債權，其種類
      及範圍如何，系爭合約自可為認定依據。本院參之系爭合
      約本文有17章，條文內容共有21頁，稽其內容極為詳細、
      繁浩，且就合約可能發生疑義之名詞，分別予以定義，如
      此縝密約定，顯係當事人在有專業人員輔助後，始能就彼
      此約定內容，形諸於契約文字，故系爭合約文字如已表示
      當事人真意，無須別事探求者，依前揭說明，即不得反捨
      契約文字而更為曲解。系爭合約第1.1條已約定，「力新
      抵押」：應指天外天為擔保其履行「發起人及天外天賠償
      義務」而設定予力新之第六順位土地抵押。為避免疑義，
      於依本合約規定塗銷本案土地上之第三人抵押後，力新抵
      押將成為第二順位抵押（原審卷(一)第47頁）。「發起人及
      天外天賠償義務」：應指發起人及天外天依第11.1條所負
      之賠償義務（原審卷(一)第48頁）。是依前揭合約文字，已
      足明確約定系爭抵押權所擔保之債權，應以「發起人及被
      上訴人依系爭合約第11.1條所負之賠償義務」為限，此從
      系爭合約第11.2條仍就抵押權所擔保之債權，係以發起人
      及被上訴人賠償義務為約定自明（見原審卷(一)第56頁）。
      至系爭合約第11.1條有關「發起人及天外天賠償義務」則
      列舉9款發起人及被上訴人應連帶賠償事由，核經該9款事
      由，乃約定於一定情事發生時，被上訴人及發起人應對力
      新公司為賠償責任，並無包含力新公司基於系爭合約第2.
      1條第2項約定之投資收益返還債權，此觀該約定條文自明
      （見原審卷(一)第56頁）。由此足見，系爭抵押權所擔保之
      債權，並不包含力新公司對被上訴人投資收益債權。雖依
      系爭合約力新公司同意最高投資金額高達6億5千萬元（見
      原審卷(一)第48頁第2. 1條），而依系爭合約內容，力新公
      司所提供投資金額，目的則為收取投資收益，若不將該投
      資收益債權，納入系爭抵押權所擔保範圍，似非事理之平
      。然系爭合約內容，既有如前述詳盡、繁浩之約定，顯見
      合約當事人已就彼此權利義務，為折衝妥協，故要無再捨
      契約文字，再行探求當事人真意餘地。縱認仍應探求當事
      人真意，以確定系爭抵押權所擔保債權範圍，惟本件當事
      人真意為何，係以合約當事人即力新公司、被上訴人、張
      世鈺、張廖秋鄉最為明瞭，而被上訴人已否將系爭抵押權
      所擔保債權包含力新公司投資收益債權，本院復已迭次就
      最高法院此部分發回指摘要旨詢問上訴人是否提出證據（
      見本院卷第15頁反面倒數第2行以下、第48頁第15行以下
      ），惟上訴人仍未舉證以明當事人真意，藉以推翻或補充
      系爭合約上開約定。故上訴人主張系爭抵押權所擔保債權
      ，不應限於系爭合約第11.1條所發生之債務，上開債權應
      為系爭抵押權擔保效力所及云云（見本院卷第60頁倒數第
      1行-62頁），要無足採。另系爭抵押權設定契約書之其他
      約定事項既有「詳如合作開發合約」之記載，是上訴人已
      不難知悉其內容。而依系爭合約約定，已明確就抵押權所
      擔保債權有所約定，均如前述，依前揭說明，被上訴人自
      得執此對抗上訴人。上訴人以系爭抵押權所擔保債權應不
      限於因系爭合約第11.1條所發生之債務，始符合公示原則
      云云置辯，亦無可取。
五、綜上所述，上訴人訴請確認力新公司對被上訴人有1千萬元
    投資收益債權存在，為有理由，應予准許，逾此部分之請求
    ，為無理由，應予駁回。原審就上開應准許部分，為上訴人
    敗訴之判決，尚有未洽，上訴意旨求予廢棄改判，為有理由
    ，爰由本院予以廢棄改判如主文第2項所示。至於上訴人之
    請求不應准許部分，原判決為上訴人敗訴之判決，經核於法
    並無不合，上訴意旨求予廢棄改判，為無理由，應駁回其上
    訴。
六、至兩造其餘之攻擊或防禦方法及未經援用之證據，經斟酌後
    ，認為均不足以影響本判決之結果，自無逐一詳予論駁之必
    要，併此敘明。
七、據上論結，本件上訴為一部有理由，一部無理由，依民事訴
    訟法第450條、第449條第1項、第79條，判決如主文。
中    華    民    國   100    年    5     月    5     日
                  民事第二十庭
                        審判長法  官  張  蘭
                              法  官  黃莉雲
                              法  官  王漢章
正本係照原本作成。
如不服本判決，應於收受送達後20日內向本院提出上訴書狀，其
未表明上訴理由者，應於提出上訴後20日內向本院補提理由書狀
（均須按他造當事人之人數附繕本）上訴時應提出委任律師或具
有律師資格之人之委任狀；委任有律師資格者，另應附具律師資
格證書及釋明委任人與受任人有民事訴訟法第466條之1第1項但
書或第2項（詳附註）所定關係之釋明文書影本。
中    華    民    國   100    年    5     月    5     日
                              書記官  林淑貞
附註：
民事訴訟法第466條之1（第1項、第2項）：
對於第二審判決上訴，上訴人應委任律師為訴訟代理人。但上訴
人或其他法定代理人具有律師資格者，不在此限。
上訴人之配偶、三親等內之血親、二親等內之姻親，或上訴人為
法人、中央或地方機關時，其所屬專任人員具有律師資格並經法
院認為適當者，亦得為第三審訴訟代理人。